【裁判字號】    90,台上,2165
【裁判日期】    901206
【裁判案由】    塗銷土地抵押權登記
【裁判全文】
最高法院民事判決                                九十年度台上字第二一六五號
    上  訴  人  丙○○
    訴訟代理人  謝文田律師
    被 上訴 人  甲○○即李.
                乙○○同右）.
右當事人間請求塗銷土地抵押權登記事件，上訴人對於中華民國八十九年三月七日台
灣高等法院台中分院第二審判決（八十七年度重上字第六三號），提起上訴，本院判
決如左：
    主  文
原判決廢棄，發回台灣高等法院台中分院。
    理  由
本件被上訴人主張：伊於民國五十四年十一月十九日向訴外人蘇紹東之被繼承人蘇大
江買受坐落台中縣烏日鄉○○段一○八一之九地號田地面積○‧○九一四公頃，尚未
辦理所有權移轉登記；蘇大江、蘇紹東相繼死亡，系爭土地由訴外人蘇椿美、蘇正松
、蘇志成、蘇惠玲、蘇桂玉繼承。伊訴請渠等辦理繼承登記後將系爭土地所有權移轉
登記予伊，獲勝訴之判決確定，已於八十六年十一月二十八日辦理登記完畢。蘇紹東
雖於八十四年十一月七日將系爭土地辦理擔保債權額新台幣（下同）六百五十萬元之
抵押權設定登記予上訴人，惟上訴人並未交付借款予蘇紹東，其抵押權不存在等情。
依民法第一百七十九條、第一百八十四條第一項、第七百六十七條規定，求為命上訴
人塗銷系爭抵押權設定登記之判決。
上訴人則以：伊與蘇紹東自八十年起即有金錢往來，蘇紹東於八十二年一月五日向伊
借款四百萬元，伊已依其指示，電匯該款予訴外人蘇美雪，至八十四年十一月止，蘇
紹東計積欠伊六百五十萬元，乃辦理系爭抵押權設定登記予伊，以供擔保，系爭抵押
權所擔保之債權係真實存在等語，資為抗辯。
原審以：被上訴人就其主張之事實，已據提出土地登記簿謄本、台灣台中地方法院八
十五年度訴字第四七四號判決及判決確定證明書為證。上訴人於八十二年一月五日在
彰化縣芬園鄉農會電匯四百萬元予蘇紹東之胞妹蘇美雲，固有轉帳收入傳票、匯款申
請書代收入傳票可稽。惟上開款項係匯予蘇美雲，並由其簽發同額支票交付上訴人為
憑，業經蘇美雲證述明確，難認該款係蘇紹東向上訴人所借。蘇紹東雖在該轉帳傳票
簽名，亦不足以證明其為借款人。系爭抵押權登記其原因發生日期為八十四年十一月
三日，與上開匯款日期時隔約三年，顯非為擔保上訴人之上開四百萬元之債權。上訴
人復未舉證證明其曾另交付二百五十萬元予蘇紹東，且系爭抵押權擔保之債權額高達
六百五十萬元，竟未約定利息、違約金，與常情有違。蘇椿美等申報蘇紹東之遺產稅
時，其申報書亦未記載蘇紹東有此項債務。上訴人不能證明其有貸與蘇紹東六百五十
萬元，消費借貸之要物性自未具備。上訴人雖辯稱：蘇紹東於八十四年十一月八日簽
發金額六百五十萬元之本票予伊，足證其已承擔蘇美雲之債務云云。惟上訴人匯款予
蘇美雲，與上開本票金額不符，尚難執此即認蘇紹東已與上訴人訂立契約承擔蘇美雲
之債務。系爭抵押權原因發生日期為八十四年十一月三日，在上開本票發票日之前，
難認系爭抵押權係為擔保該本票債權。蘇紹東雖另以同段一○八六之六、一○八六之
八地號及同安厝段五五五之五六地號土地設定抵押權予上訴人，以為共同擔保，惟仍
不足以證明蘇紹東確有積欠上訴人六百五十萬元債務。按一般抵押，必先有被擔保之
債權存在，而後抵押權始得成立。系爭抵押係一般抵押，上訴人不能舉證證明其對蘇
紹東有抵押債權存在，系爭抵押權自屬不存在。被上訴人依民法第七百六十七條規定
，請求上訴人將系爭抵押權登記予以塗銷，洵屬正當，應予准許。爰維持第一審所為
上訴人敗訴之判決，駁回其上訴。
查上訴人於八十二年一月五日匯款四百萬元予蘇美雲，由蘇紹東於轉帳收入傳票上簽
名（見原審卷(一)五六頁），蘇美雲並證稱：我認識丙○○，但未向他借過錢，系爭四
百萬元是我向我哥哥蘇紹東借的，我哥哥再向丙○○借錢，然後再交給我等語（見原
審卷(二)六六頁）。似此情形，能否謂上訴人辯稱：系爭四百萬元係蘇紹東向伊借用等
語，毫無足取，尚非無研求之餘地。次查蘇紹東果未積欠上訴人六百五十萬元，何以
設定系爭抵押權登記並簽付同額本票予上訴人，亦滋疑義。原審未詳加推求，遽以上
開理由而為上訴人不利之判決，尚嫌速斷。上訴論旨，指摘原判決不當，求予廢棄，
非無理由。
據上論結，本件上訴為有理由。依民事訴訟法第四百七十七條第一項、第四百七十八
條第一項，判決如主文。
中      華      民      國     九十     年     十二     月      六      日
                              最高法院民事第三庭
                                  審判長法官  林  奇  福
                                        法官  陳  國  禎
                                        法官  李  彥  文
                                        法官  陳  重  瑜
                                        法官  黃  秀  得
      右正本證明與原本無異
                                              書  記  官
中      華      民      國     九十     年     十二     月     十九     日
                                                                       Ｑ


司法院資訊處製作；財團法人民間司法改革基金會備份。
